【裁判字號】    97,判,382
【裁判日期】    970508
【裁判案由】    全民健康保險
【裁判全文】
最  高  行  政  法  院  判  決
                                     97年度判字第00382號
上  訴  人  臺北市政府
代  表  人  甲○○
訴訟代理人  李念祖律師
            黃翰威律師
            劉昌坪律師
被 上訴 人  中央健康保險局
代  表  人  乙○○
訴訟代理人  蔡順雄律師
            曹詩羽律師
上列當事人間全民健康保險事件，上訴人對於中華民國96年8月
1日臺北高等行政法院94年度訴字第2538號判決，提起上訴，本
院判決如下：
    主  文
上訴駁回。
上訴審訴訟費用由上訴人負擔。
    理  由
一、被上訴人於民國93年12月30日以健保財字第0930058987號函
    檢具撥款單4紙、93年度保險費結算表及92年11月至93年10
    月保險費彙總表，請上訴人於繳費期限94年1月31日前撥付
    應負擔之全民健康保險保險費補助款（下稱健保補助款）新
    臺幣（下同）58,654,647元，另並請上訴人就被上訴人已按
    月開單但卻仍未撥付之93年度健保補助款2,856,118,544元
    儘速撥付，上訴人不服，提起訴願遭決定駁回後，提起行政
    訴訟。
二、上訴人起訴主張：地方制度法第3章第1節已明文規定係以設
    籍為要件，而非以經濟貢獻作為地方自治團體居民之認定標
    準，上訴人自應僅以「設籍」於臺北市之居民為全民健保之
    補助對象。然被上訴人卻以投保單位登記地為標準，命上訴
    人負擔轄區外居民健保補助款之處分，與全民健康保險法（
    下稱健保法）之規定不符，且違反司法院釋字第550號解釋
    意旨、憲法第23條之法律保留原則、地方制度法第3章第1節
    之規定，更剝奪地方自治團體居民參與地方自治事務之權利
    ，違反地方自治之基本法理等情，爰請判決將訴願決定及原
    處分關於要求上訴人負擔健保補助款逾23,942,827元部分均
    撤銷。
三、被上訴人則以：健保法之立法意旨係以投保單位為加、退保
    及收取保險費、分擔保險費之單位，被上訴人以投保單位所
    在地據以計算上訴人應負擔之健保補助款，並無不合。況健
    保法並未如身心障礙者保護法、特殊境遇婦女家庭扶助條例
    、社會扶助法等，明文規定以「設籍」為限之規定，上訴人
    以設籍為其負擔補助款範圍之主張，缺乏依據等語，資為抗
    辯。
四、原審斟酌全辯論意旨及調查證據之結果，以：1.按司法院釋
    字第550號解釋闡明全民健康保險為中央、地方共同辦理事
    項，地方負有協力義務，即國家推行全民健康保險之義務，
    係兼指地方而言，基於國家整體施政之需要，地方自治團體
    對全民健保事項負有協力義務，故健保法第27條有關各級政
    府應負擔一定比例保險費之規定，屬財政收支劃分法之特別
    規定，其合憲性應無疑義。2.我國有關社會福利之法規，例
    如身心障礙者保護法、特殊境遇婦女家庭扶助條例、社會扶
    助法等，固均係明文規定以「戶籍」作為地方自治團體負擔
    福利義務之基礎。然於健保法並無相同以「設籍」為限之規
    定，依健保法第8條、第9條、第10條、第27條第1款第1目、
    第2目、第2款、第3款、第5款、第29條第1項第3款、第4款
    之規定，足知各類被保險人按其所依附投保單位之不同，而
    有不同之分類，再依健保法第27條各款規定之保險費負擔比
    例，由被保險人、投保單位、各級政府予以負擔保險費。3.
    地方政府對其地區內之居民或住民有徵稅之權力，亦有對彼
    等提供公共服務之義務，或為履行照顧彼等之義務而分擔社
    會保險（全民健康保險）部分保險費之社會福利政策之執行
    。法人或營利事業之成員，與法人或營利事業間實質上存在
    共生共榮關係，其成員為營利事業創造利潤及政府稅收之人
    ，營利事業所在地之地方政府對其或其營業額徵收或受分配
    稅收統籌分配款，若不對營利事業之全部成員分擔保險費，
    而由其他未對其或未因其營業額，而徵收或受分配稅收統籌
    分配款之地方政府負擔，造成權利與義務失衡情形，則有違
    公平正義原則。4.健保法第27條立法之本意，希由地方自治
    團體在一定範圍內分攤部分照顧受僱者、勞工之責任，其所
    照顧受僱者、勞工應與地方自治團體具有一定之關連性，故
    以投保單位營業登記所在地作為補助對象之判準，基於對互
    助團體之貢獻所建立之關連性，此關連性符合事物本質。法
    人或營利事業為投保單位，其成員為投保對象，加退保等保
    險相關事宜均經由投保單位向保險人為之，且投保單位須分
    擔保險費。再者，法人或營利事業（投保單位）的流動性，
    較自然人為低，選擇較穩定者，易於計算，行政上經濟效益
    較佳，且配合納稅與享受公共服務配合原則，權責機關基於
    社會保險制度實際運作、專業智能及中央與地方財政分配等
    考量因素，而在多種解釋可能性中選擇一妥適的解釋，行政
    法院在作行政處分合法審查時，除非其有逾越職權或濫用權
    力外，基於憲政體制之權力分立原則，不得任意否定其選擇
    決定的妥適性。5.司法院釋字第550號解釋係就上訴人聲請
    釋憲所主張「非屬地方自治事項之全民健康保險法第27條相
    關條文之規定，侵害地方自治團體之自主財政權，違反憲法
    保障地方自治之精神」等事項作成之解釋，認為「各地方自
    治團體有照顧其行政區域內居民生活之義務」「與居民生活
    關係更為密切之地方自治團體自亦應共同負擔」，然未表示
    各地方自治團體照顧或共同負擔之對象以「設籍於上訴人行
    政轄區內之居民」為限，且未對「居民」一詞給予明確定義
    ，該號解釋未界定上訴人負擔健保補助款之範圍，更未以行
    政轄區內設籍之居民作為計算負擔健保補助款之標準。6.參
    以司法院釋字第542號解釋認為安遷救濟金之發放，不得以
    設籍與否作為認定「是否居住於集水區水源區」之唯一標準
    ，及司法院釋字第415號解釋認為「所得稅之減除免稅額之
    受扶養人應取決於其有無共同生活之客觀事實，而不應以是
    否登記同一戶籍為唯一認定標準」，均足證上訴人以「設籍
    」為其負擔補助款範圍之主張，缺乏依據。7.依地方制度法
    第15條所稱設籍在直轄市者，為「直轄市民」，而非「直轄
    居民」，尚不能依此認定司法院釋字第550號解釋所稱「居
    民」應以設籍為限。且由地方制度法第15條至第17條規定之
    排列順序與規範內容可知，居民與地方自治團體間之權利義
    務關係，並不必然須以設籍為要件。至內政部89年8月11日
    台（89）內民字第8906546號函，係針對地方制度法第4條規
    定，解釋有關「聚居」之定義，以計算某縣市是否能改制為
    直轄市，核與地方制度法第14條以下地方自治團體及「直轄
    市民、縣（市）民、鄉（鎮、市）民」之權利義務無涉。綜
    上所述，本件原處分並無違誤，上訴人訴請撤銷訴願決定及
    原處分關於要求上訴人負擔行政轄區外被保險人之健保補助
    款部分，為無理由，因將訴願決定及原處分均予維持，駁回
    上訴人之訴。
五、按憲法第155條規定國家為謀社會福利，應實施社會保險制
    度，係以實施社會保險制度作為謀社會福利之主要手段。而
    社會福利之事項，乃國家實現人民享有人性尊嚴之生活所應
    盡之照顧義務，除中央外，與居民生活關係更為密切之地方
    自治團體自亦應共同承擔。依健保法第27條規定應予補助之
    保險費，除由雇主及中央政府負擔外，亦由地方政府負擔，
    符合憲法規定意旨。又按憲法第19條規定人民有依法律納稅
    之義務。其所稱人民，包括自然人與法人，甚至非法人組織
    之營利事業。彼等對於中央政府或地方政府均有依法律納稅
    之義務。就地方政府而言，彼等乃其地區內之居民或住民，
    地方政府對於彼等有徵稅之權力，亦有對於彼等提供公共服
    務之義務，或為履行照顧彼等之義務而分擔社會保險（全民
    健康保險）部分保險費，以共同承擔社會福利政策之執行。
    從而不得將納稅者，任意排除其享受公共服務或由地方政府
    分擔社會保險部分保險費之權利。法人等營利事業之成員，
    與法人等營利事業間實質上存在共生共榮關係，其為營利事
    業創造利潤，即為政府增加稅收，營利事業所在地之地方政
    府，對營利事業之營業額徵收或因之而受分配稅收統籌分配
    款，若不對營利事業之成員及其眷屬分擔保險費，而由其他
    未對營利事業之營業額徵收或因之而受分配稅收統籌分配款
    之地方政府負擔，造成權利與義務失衡情形，則有違公平正
    義原則。又法人等營利事業為投保單位，其成員為投保對象
    ，加退保等保險相關事宜均經由投保單位向保險人為之，且
    投保單位須分擔保險費。再者，法人等營利事業（投保單位
    ）的流動性，較自然人為低，選擇較穩定者為準，易於計算
    ，行政上經濟效益較佳，且符合納稅與享受公共服務配合原
    則，權責機關基於社會保險制度實際運作、專業智能及中央
    與地方財政分配等考量因素，而在多種解釋可能性中選擇一
    妥適的解釋，行政法院在作行政處分合法審查時，除其有逾
    越職權或濫用權力外，基於憲政體制之權力分立原則，不得
    任意否定其選擇決定的妥適性。本件上訴人負擔系爭保險費
    補助款，合於憲法規定中央與地方共同建立社會安全制度之
    意旨，又無違法之情形，更無侵害上訴人財政自主權，則被
    上訴人以投保單位在臺北市，作為上訴人應負擔系爭保險費
    補助款之認定依據，自無不合。至於營業稅雖已改由中央政
    府收取，但營業稅總收入仍有一定比率係由中央統籌分配直
    轄市政府。上訴人主張原判決無視營業稅已改由中央政府收
    取，仍認地方政府收取稅收即應繳納健保補助款，有判決適
    用法則不當及判決理由矛盾之違法云云，殊無足採。綜上所
    述，原判決駁回上訴人之訴於法洵無違誤。上訴論旨，復就
    原審論述不採之理由，主張被上訴人以投保單位登記地作為
    地方自治團體應否繳納健保補助款之標準，違反司法院釋字
    第550、415、542號解釋，並有違憲法創設全民健康保險制
    度之本旨，指摘原判決違背法令，求予廢棄，難認有理由，
    應予駁回。
六、據上論結，本件上訴為無理由。依行政訴訟法第255條第1項
    、第98條第1項前段，判決如主文。
中    華    民    國    97    年    5     月    8     日
                    最高行政法院第四庭
                        審判長法官  鍾  耀  光
                              法官  劉  介  中
                              法官  姜  仁  脩
                              法官  王  德  麟
                              法官  黃  清  光
以  上  正  本  證  明  與  原  本  無  異
中    華    民    國    97    年    5     月    8     日
                              書記官  王  史  民


司法院資訊處製作；財團法人民間司法改革基金會備份。
